臺灣高等法院民事裁定
110年度抗字第389號
抗  告  人  賴思翰  

            賴孟庭  
共      同
代  理  人  王永富律師
相  對  人  林韋伶  
            林佳立  
            蔡專理  
共      同
代  理  人  徐崧博律師
            胡俊暘律師
            沈佳儀律師
上列當事人間請求塗銷不動產所有權移轉登記等事件，抗告人對
於中華民國109年11月30日臺灣士林地方法院109年度重訴字第
224號裁定提起抗告，本院裁定如下：
    主    文
抗告駁回。
抗告費用由抗告人負擔。
    理    由
一、抗告人在原法院起訴及抗告意旨略以：
  (一)伊等被繼承人賴林碧蓮前為逃漏遺產稅，基於通謀虛偽意
      思表示，於民國(下同)92年4月21日以買賣為原因將其所
      有坐落臺北市○○區○○段0○段000地號土地（下稱133地號土
      地）所有權全部及其上同小段10222建號建物【即門牌號
      碼臺北市○○區○○路000號(下稱10222建號建物)
　　　，於92年5月19日分割增加同小段13242、13243建號(下分
      別稱13242、13243建號）】所有權全部、同小段313-1地
      號土地（下稱313-1地號土地）所有權應有部分(下稱應有
      部分)8460分之274移轉登記予相對人甲○○(下稱甲○○
　　　)，甲○○復基於通謀虛偽意思表示，於103年1月13日以夫
      妻贈與為原因將133地號土地應有部分2分之1及其上10222
      、13242、13243建號等建物應有部分各2分之1、313-1地
      號土地應有部分50760分之822移轉登記予相對人丙○○(下
      稱丙○○)；於同日以贈與為原因將133地號土地應有部分12
      分之1及其上10222、13242、13243建號建物應有部分各12
      分之1、313-1地號土地應有部分50760分之137移轉登記予
      相對人乙○○(下稱乙○○)；於103年1月22日以贈與為原因將
      133地號土地應有部分111分之8及其上10222、13242、132
      43建號等建物應有部分12分之5移轉登記予乙○○。又丙○○
      基於通謀虛偽意思表示，於103年1月22日以贈與為原因將
      133地號土地應有部分74分之5及其上10222、13242建號等
      建物應有部分各2分之1移轉登記予乙○○；於104年11月19
      日以贈與為原因，將133地號土地應有部分148分之9及其
      上13243建號建物應有部分12分之5移轉登記予乙○○。另甲
      ○○基於通謀虛偽意思表示，於104年11月19日以贈與為原
      因將133地號土地應有部分148分之9及其上13243建號建物
      應有部分12分之4移轉登記予乙○○；於104年12月22日以買
      賣為原因將133地號土地應有部分148分之2及其上13243建
      號建物應有部分12分之1、313-1地號土地應有部分50760
      分之685移轉登記予乙○○，丙○○亦於同日以買賣為原因，
      將133地號土地應有部分148分之55及其上13243建號建物
      應有部分12分之1
　　　、313-1地號土地應有部分50760分之822移轉登記予乙○○(
      見原法院卷㈠第388至396頁)，賴林碧蓮與甲○○、甲○○與丙
      ○○、甲○○與乙○○、丙○○與乙○○間所為上開贈與或買賣債權
      行為及所有權移轉登記物權行為均屬無效。茲因賴林碧蓮
      業於108年12月20日死亡，其繼承人包括第三人即子女賴
      世賢、賴麗玲、賴麗瑛、賴麗芳、賴世雄等5人，賴世賢
      已於89年1月3日死亡，伊等為賴世賢之子女，代位繼承賴
      林碧蓮之遺產，爰依民法第87條第1項、第828條第2項準
      用第821條、第767條第1項前段規定
　　　，提起先位之訴，聲明請求㈠確認賴林碧蓮與甲○○間就133
      地號土地所有權全部及其上10222建號建物所有權全部
　　　、313-1地號土地應有部分8460分之274，於92年4月1日所
      為買賣債權行為及於92年4月21日所為所有權移轉登記物
      權行為均無效；甲○○應將上開所有權移轉登記予以塗銷
　　　。㈡確認甲○○與丙○○間就133地號土地應有部分2分之1及其
      上10222、13242、13243建號等建物(應有部分均為2分之1
      )、313-1地號土地應有部分50760分之822，於102年12月3
      0日所為贈與債權行為及於103年1月13日所為所有權移轉
      登記物權行為均無效；丙○○應將上開所有權移轉登記予以
      塗銷。㈢確認甲○○與乙○○間就133地號土地應有部分12分之
      1及其上10222、13242、13243建號等建物(
　　　應有部分均為12分之1)、313-1地號土地應有部分50760分
      之137，於102年12月30日所為贈與債權行為及於103年1月
      13日所為所有權移轉登記物權行為均無效；乙○○應將上開
      所有權移轉登記予以塗銷。㈣確認甲○○與乙○○間就133地號
      土地應有部分111分之8及其上10222、13242建號等建物(
      應有部分均為12分之5)，於103年1月14日所為贈與債權行
      為及於103年1月22日所為所有權移轉登記物權行為均無效
      ；乙○○應將上開所有權移轉登記予以塗銷。㈤確認丙○○與
      乙○○間就133地號土地應有部分74分之5及其上10222、132
      42建號等建物(應有部分均為2分之1)，於103年1月14日所
      為贈與債權行為及103年1月22日所為所有權移轉登記物權
      行為均無效；乙○○應將上開所有權移轉登記予以塗銷。㈥
      確認丙○○與乙○○間就133地號土地應有部分148分之9及其
      上13243建號建物應有部分12分之5，於104年11月10日所
      為贈與債權行為及於104年11月19日所為所有權移轉登記
      物權行為均無效；乙○○應將上開所有權移轉登記予以塗銷
      。㈦確認甲○○與乙○○間就133地號土地應有部分148分之9及
      其上13243建號建物應有部分12分之4，於104年11月10日
      所為贈與債權行為及於104年11月19日所為所有權移轉登
      記物權行為均無效；乙○○應將上開所有權移轉登記予以塗
      銷。㈧確認甲○○與乙○○間就133地號土地應有部分148分之4
      2及其上13243建號建物應有部分12分之1、313-1地號土地
      應有部分  50760分之685、於104年12月1日所為買賣債權
      行為及於104年12月22日所為所有權移轉登記物權行為均
      無效；乙○○應將上開所有權移轉登記塗銷。㈨確認丙○○與
      乙○○間就133地號土地應有部分148分之55及其上13243建
      號建物應有部分12分之1、313-1地號土地應有部分50760
      分之822，於104年12月1日所為買賣債權行為及於104年12
      月22日所為所有權移轉登記物權行為均無效；乙○○應將上
      開所有權移轉登記予以塗銷。
　(二)退步言之，縱認賴林碧蓮與甲○○、甲○○與丙○○、甲○○與乙
      ○○、丙○○與乙○○間所為贈與或買賣債權行為及所有權移轉
      登記物權行為並非通謀虛偽意思表示而無效，亦有損於伊
      等之繼承權，爰依民法第244條第1項、第2項及第4項規定
      ，提起備位之訴，聲明請求㈠賴林碧蓮與甲○○間就133地號
      土地所有權全部及其上10222建號建物所有權全部、313-1
      地號土地應有部分8460分之274，於92年4月1日所為買賣
      債權行為及於92年4月21日所為移轉登記物權行為均應予
      撤銷；甲○○應將上開所有權移轉登記予以塗銷。㈡甲○○與
      丙○○間就133地號土地應有部分2分之1及其上10222 、132
      42、13243建號等建物(應有部分均為2分之1) 、313-1地
      號土地應有部分50760分之822，於102年12月30日所為贈
      與債權行為及於103年1月13日所為所有權移轉登記物權行
      為均應予撤銷；丙○○應將上開所有權移轉登記予以塗銷。
      ㈢甲○○與被告乙○○間就133地號土地應有部分12分之1及其
      上10222、13242、 13243建號等建物(應有部分均為12分
      之1)、313-1地號土地應有部分50760分之137於102年12月
      30日所為贈與債權行為及於103年1月13日所為所有權移轉
      登記物權行為均應予撤銷；乙○○應將上開所有權移轉登記
      予以塗銷。㈣甲○○與乙○○間就133地號土地應有部分111分
      之8及其上10222、13242建號等建物(應有部分均為12分之
      5)於103年1月14日所為贈與債權行為及於103年1月22日所
      為所有權移轉登記物權行為均應予撤銷；乙○○應將上開所
      有權移轉登記予以塗銷。㈤丙○○與乙○○間就133地號土地應
      有部分74分之5及其上10222、13242建號等建物(應有部分
      均為2分之1)於103年1月14日所為贈與債權行為及於103年
      1月22日所為所有權移轉登記物權行為均應予撤銷；乙○○
      應將上開所有權移轉登記予以塗銷。㈥丙○○與乙○○間就133
      地號土地應有部分148分之9及其上13243建號建物應有部
      分12分之5，於104年11月10日所為贈與債權行為及於104
      年11月19日所為所有權移轉登記物權行為均應予撤銷；乙
      ○○應將上開所有權移轉登記予以塗銷。㈦甲○○與乙○○間就1
      33地號土地應有部分148分之9及其上13243建 號建物應有
      部分12分之4，於104年11月10日所為贈與債權行為及於10
      4年11月19日所為所有權移轉登記物權行為均應予撤銷；
      乙○○應將上開所有權移轉登記予以塗銷。㈧甲○○與乙○○間
      就133地號土地應有部分148分之42及其上13243建號建物
      應有部分12分之1、313-1地號土地應有部分50760分之685
      ，於104年12月1日所為買賣債權行為及於104年12月22日
      所為所有權移轉登記物權行為均應予撤銷；乙○○應將上開
      所有權移轉登記塗銷。㈨丙○○與乙○○間就133地號土地應有
      部分148分之55及其上13243建號建物應有部分12分之1、3
      13-1地號土地應有部分50760分之822，於104年12月1日所
      為買賣債權行為及於104年12月22日所為所有權移轉登記
      物權行為均應予撤銷；乙○○應將上開所有權移轉登記予以
      塗銷(下與先位
　    之訴合稱原訴)。
　(三)又原訴係民法第1140條規定之代位繼承事件，應由原法院
      家事法庭處理之，伊於原法院審理中就備位之訴追加民法
      第1146條規定為請求權基礎（見原法院卷㈠第345頁），屬
      家事事件法第3條第3項第6款規定之丙類事件，亦應由家
      事法庭適用家事事件法處理之，與原訴得行同種訴訟程序
      ，伊所為追加之訴，並無不合，原裁定以追加之訴屬家事
      事件，與原訴不得行同種訴訟程序為由，駁回伊追加之訴
      ，顯有違誤，爰提起抗告，請求廢棄原裁定等語。
　二、按訴之變更或追加，如新訴專屬他法院管轄或不得行同種
      之訴訟程序者，不得為之，民事訴訟法第257條定有明文
　　　。準此，於民事訴訟事件審理時，變更或追加家事訴訟事
      件，即非法之所許。又因繼承回復、遺產分割、特留分、
　　　遺贈、確認遺囑真偽或其他繼承關係所生請求事件，乃家
      事事件法第3 條第3項第6款規定之丙類事件，依家事事件
      法第37條規定，應適用家事訴訟程序，且依家事事件法第
      2條及家事事件審理細則第9條第1項規定，家事事件由少
      年及家事法院處理之，未設少年及家事法院地區，由地方
      法院家事法庭處理之。次按繼承權被侵害者，被害人或其
      法定代理人得請求回復之；前項回復請求權，自知悉被侵
      害之時起，2年間不行使而消滅；自繼承開始時起逾10年
      者亦同，民法第1146條亦定有明文。
三、經查：
  (一)抗告人在原法院本於賴林碧蓮之代位繼承人地位提起本件
      訴訟，先位之訴請求權基礎為民法第87條第1項、第828條
      第2項準用第821條、第767條第1項前段規定，備位之訴請
      求權基礎為民法第244條第1項、第2項及第4項規定(見原
      法院卷㈠第12至18頁、卷㈡第136、137頁)，其事件性質核
      屬一般民事財產權事件，並非家事事件法第3條所定之家
      事事件，自應適用民事訴訟程序，抗告人徒以其等係賴林
      碧蓮之代位繼承人為由，主張原訴應適用家事訴訟程序
      云云，要無可採。
　(二)又抗告人於原法院審理中就備位之訴追加民法第1146條規
      定為請求權基礎(見原法院卷㈠第345頁)，其追加之訴性質
      上屬因繼承回復所生請求事件，乃家事事件法第3 條第3
      項第6款規定之丙類事件，依家事事件法第2條、第37條
　    及家事事件審理細則第9條第1項規定，自應適用家事訴訟
      程序，並由原法院家事法庭處理之，故追加之訴與原訴係
      不得行同種訴訟程序之事件，依前揭規定，抗告人自不得
      於一般民事訴訟程序中，請求合併審理追加之訴，其所提
      追加之訴為不合法。退步言之，縱認原訴與追加之訴係屬
      基礎事實相牽連之不同種類事件，應得類推適用家事事件
      法第41條規定，許當事人得利用民事訴訟程序為追加，但
      仍以法院認「有統合處理之必要」為前提，至所謂「有統
      合處理之必要」，則由法院斟酌個案具體情形定之(最高
      法院104年度第15次民事庭會議決議參照)，查原訴業經原
      法院於109年11月30日判決(見原法院卷第140至149頁)，
      是原訴已脫離第一審繫屬，追加之訴即無利用原訴之訴訟
      程序統合處理之必要，抗告人為訴之追加，亦有未合。從
      而，原裁定駁回抗告人追加之訴，核無違誤。抗告意旨指
      摘原裁定不當，聲明廢棄，為無理由，應予駁回。
四、據上論結，本件抗告為無理由，爰裁定如主文。　　
中　　華　　民　　國　　110 　年　　4 　　月　　30　　日
                  民事第二十一庭
                        審判長法  官  翁昭蓉
                              法  官  羅惠雯
                              法  官  鍾素鳳
正本係照原本作成。
本裁定除以適用法規顯有錯誤為理由外，不得再抗告。如提起再
抗告，應於收受送達後10日內委任律師為代理人向本院提出再抗
告狀。並繳納再抗告費新臺幣１千元。
中　　華　　民　　國　　110 　年　　5 　　月　　3 　　日
　　　　　　　　　　　　　    書記官  林吟玲